【裁判字號】    98,訴,116
【裁判日期】    991020
【裁判案由】    清償借款
【裁判全文】
臺灣臺東地方法院民事判決               98年度訴字第116號
原      告  乙○○
訴訟代理人  陳信伍律師
被      告  甲○○
訴訟代理人  吳漢成律師
上列當事人間請求清償借款事件，本院於民國99年10月 6日言詞
辯論終結，判決如下：
    主      文
原告之訴駁回。
訴訟費用由原告負擔。
    事實及理由
壹、程序部分
    按訴狀送達後，原告不得將原訴變更或追加他訴。但擴張或
    減縮應受判決事項之聲明者，不在此限，民事訴訟法第 255
    條第1項第3款定有明文。查本件原告原起訴聲明為：被告應
    給付原告新臺幣（下同）730,400 元。嗣於民國98年11月24
    日準備程序時擴張聲明為：被告應給付752,000 元及自起訴
    狀繕本送達翌日起至清償日止，按週年利率 5％計算之利息
    。復於99年 1月26日準備程序時減縮上開聲明有關遲延利息
    部分為：自民事準備狀繕本送達之翌日（即99年 1月27日）
    起至清償日止，按週年利率 5％計算之利息。經核係屬擴張
    及減縮應受判決事項之聲明，依前揭規定，並無不合，合先
    敘明。
貳、實體部分：
一、原告主張：原告於90年 6月12日向臺東縣臺東地區農會（下
    稱臺東農會）借款500,000元，嗣於同年6月18日將上開金錢
    轉借與被告（下稱系爭借款），並口頭約定由被告負擔每月
    應向臺東農會清償之利息3,600元。被告自90年7月10起均有
    按月匯款3,600 元至之臺東農會原告之存款帳戶內。惟被告
    自93年2月起竟拒絕支付利息，是兩造於94年4月間曾在被告
    家中商討清償借款之事宜，除系爭借款外，經兩造會算之結
    果，結算至90年止被告共欠原告1,167,600 元尚未清償。當
    時兩造達成協議，就1,167,600 元部分，以兩造分別共有坐
    落於臺東縣卑南鄉○○段8391地號土地（下稱系爭土地）及
    坐落其上門牌號碼為臺東縣卑南鄉○○村○○○路 6號房屋
    （下稱系爭房屋），而原屬被告應有部分供作抵償，至系爭
    借款部分，被告則承諾等賣出其他土地後再為清償。詎被告
    將其所有之坐落於臺東縣卑南鄉○○段4984地號土地出賣與
    訴外人林玲後，竟否認兩造間有消費借貸之關係存在，並拒
    絕清償系爭借款，爰依消費借貸之法律關係提起本件訴訟等
    語。並聲明：被告應給付原告752,000元，及自99年1月27日
    起至清償日止，按週年利率5％計算之利息。
二、被告則以：伊確有向原告支借系爭借款，惟兩造係以口頭約
    定，自90年7月起每月支付3,600元作為系爭借款之還款，非
    如原告所陳稱，每月支付3, 600元僅係用以清償向臺東農會
    借款之利息，而伊迄至93年1月9日止，已還款99,600元。嗣
    於93年 1月間，原告與其配偶一同至訴外人即伊之配偶邵朔
    君之娘家，向邵朔君要求將兩造所分別共有之系爭土地及房
    屋，屬伊之應有部分移轉與原告，作為清償系爭借款之用，
    經邵朔君代伊表示同意後，並由原告辦理移轉登記之相關事
    宜（共有土地原即登記原告名下未有共有登記，直接歸原告
    單獨所有；房屋稅籍則於94年 4月29日移轉登記為原告），
    是兩造間現已無消費借貸法律關係存在，否認原告主張伊有
    欠其1,167,600 元之事實，並否認原告所提出會算單之真正
    。且系爭土地公告現值每平方公尺為650 元，系爭土地面積
    達1,616平方公尺，計算其價值為1,050,400元，市值更不僅
    於此，至於系爭房屋雖未經鑑價，但以其坐落地點及面積，
    亦頗具價值，被告以系爭土地及房屋抵償債務甚明等語資為
    抗辯。並聲明：原告之訴駁回。
三、兩造不爭執事項
  (一)77年10月29日，兩造因父親贈與坐落於利家段土地，而簽訂
    土地共有契約書（本院卷第46頁）。契約意指略以：利家段
    8391地號土地，面積0.1856公頃，平均平分給予長子即原告
    乙○○及次子即被告甲○○。因土地目前無法登記共有，暫
    由乙○○登記。登記人乙○○不能隨意把土地的2分之1（次
    子甲○○部分）轉售他人或變賣。
  (二)90年 6月18日原告向臺東農會貸款50萬元，再轉借與被告，
    並由被告自90年7月起每月支付3,600元與原告。
  (三)被告自90年7月起每月匯款3,600元至臺東農會原告存款帳戶
    內，迄至93年1月9日止，業已匯款99,600元。
  (四)兩造對於卷付「94年4 月29日土地建築改良物買賣所有權移
    轉契約書」及「94年6 月22日臺東縣稅捐稽徵處九十四年契
    稅繳款書」均不爭執，兩造係於94年4 月29日訂立臺東縣卑
    南鄉○○○路6 號房屋之買賣契約，嗣由原告取得上開房屋
    之所有權。
四、爭執事項
  (一)兩造有無約定，被告以系爭土地及房屋之應有部分讓與原告
    ，抵充本件50萬元借款債務及利息？
  (二)原告主張被告應給付借款之本金50萬元及自93年 2月起至98
    年11月止，按月依3,600元計算之利息，共計752,000元，有
    無理由？
五、本院得心證之理由
  (一)原告主張被告就系爭借款，迄今尚未清償，兩造間就系爭土
    地及房屋抵償之約定，僅係針對結算至90年止，被告共欠原
    告1,167,600 元之債務，並不包括系爭借款暨其生利息之債
    務等語。被告則否認原告對其有1,167,600 元之債權存在，
    並以系爭借款，業經兩造合意以系爭土地及房屋原屬被告應
    有部分，歸屬原告所有，抵償系爭借款，是兩造間現已無消
    費借貸法律關係存在等語茲為抗辯。是本件先位爭點在於兩
    造有無約定，將系爭土地及房屋被告之應有部分讓與原告，
    抵充本件借款50萬元借款債務及利息？茲分述如下：
  1.按抵銷除法定抵銷之外，尚有約定抵銷，此項抵銷契約之成
    立及其效力，除法律另有規定（如民法第400 條以下交互計
    算之抵銷）外，無須受民法第334 條所定抵銷要件之限制，
    即給付種類縱不相同或主張抵銷之主動債權已屆清償期，而
    被抵銷之被動債權雖未屆滿清償期，惟債務人就其所負擔之
    債務有期前清償之權利者，亦得於期前主張抵銷之，此有最
    高法院50年台上字第1852號判例足資參照。次按，當事人主
    張有利於己之事實者，就其事實有舉證之責，民事訴訟法第
    277條前段有明文之規定。
  2.經查，原告向臺東農會貸款50萬元，再轉借與被告，並由被
    告自90年7月起每月支付3,600元與原告，迄至93年1月9日止
    ，被告業已匯款99,600元予原告，此均為被告所不爭執，是
    原告主張原對於被告有50萬元之系爭債權存在，自堪信實。
  3.再查，兩造對於被告有以系爭土地及房屋應有部分與原告成
    立抵銷清償之協議乙節，不並爭執（惟兩造對於抵銷之時間
    、範圍及內容，則有所爭執，理由詳後論述）。而兩造於94
    年 4月29日就系爭房屋訂有買賣契約，並辦理稅籍移轉登記
    ，是兩造合意抵償後由原告取得上開房屋之所有權甚明，此
    有兩造不爭執事項(四)所列「94年 4月29日土地建築改良物買
    賣所有權移轉契約書」及「94年 6月22日臺東縣稅捐稽徵處
    九十四年契稅繳款書」在卷可按。又系爭土地為兩造之父親
    所贈與，實為兩造分別共有，惟登記於原告名下，此為兩造
    所不爭執，業如上揭不爭執事項(一)所述，而系爭土地既登記
    於原告之名下，嗣兩造合意由被告將應有部分用以抵償被告
    對原告之債務，即由被告將應有部分讓與原告，此即消滅兩
    造間土地共有關係，並無須再辦理土地移轉登記，是系爭土
    地於兩造合意抵償後亦業屬原告單獨所有，併此敘明。
  4.又兩造間既對於有成立抵銷清償之協議乙節，並不爭執，因
    此兩造間有合意由被告以系爭土地及房屋之應有部分抵償被
    告所欠原告之金錢債務，成立抵銷契約，即所謂約定抵銷，
    應足採信。惟兩造對於抵銷之時間、範圍及內容，則有所爭
    執。而查，原告固主張被告以其所有系爭土地及房屋之應有
    部分為抵銷，係抵銷結算至90年以前所積欠之債務，金額為
    1,167,600 元，並不包括系爭借款及所生之利息，然此均為
    被告所否認，是依上揭舉證責任分配之原則，原告自應就其
    對被告有1,167,600 元債權之存在，負舉證之責，而原告雖
    有提出手寫會算單影本乙紙（見本院卷第82頁）為證，惟此
    除為被告所否認外，觀諸其內容，其上之記載僅有年份、金
    額及略記「喜喪禮、作風水、欠朋友、簽賭、標會錢、借賭
    」等字樣，原告亦自承此為原告配偶所寫，其上沒有被告字
    跡等語（見本院卷第88頁），顯無法證明原告主張之事實為
    真正，是以徒憑此會算單，尚難逕認被告有積欠原告1,167,
    600 元之債務存在。此外，另經本院闡明原告有無其他可證
    之債權憑證或其他舉證，原告仍陳稱無法提出借貸之證明（
    見本院卷第139 頁）。是以，原告主張結算至90年為止被告
    尚欠其1,167,600 元，尚屬無據，委無可採。至於被告抗辯
    於93年 1月間原告夫妻曾前往位於臺東縣達仁鄉安朔村邵朔
    君娘家與被告夫妻商談，最後兩造合意由被告將系爭土地及
    房屋移轉給原告作為抵償其所欠原告所有債務，包括系爭借
    款之債務等情，此業據證人丙○○到庭具結證稱：「我是知
    道他們有協調。他們在邵朔君家的庭院討論，我剛好去他們
    家的時候，是有看到他們在那邊商量，事後邵朔君及乙○○
    談過話以後，邵朔君就到客廳裡面告訴他的姐姐丁○○，他
    們剛才商量的情形，主要是談到債務及房子的問題，談到說
    甲○○房子的部分及土地，我聽到的是說把房子及土地一直
    過戶給大伯乙○○，甲○○的債務就一併清償完畢，當時我
    聽到的就這樣。」、「時間記不得了，地點在安朔邵朔君的
    家。乙○○及乙○○的太太，邵朔君、甲○○在一邊而已，
    我不是很確定，因為甲○○坐輪椅，只有他們 4個人談，我
    在客廳的時候與丁○○在一起。」、「金額我不太瞭解。我
    知道的是全部清償。」（見本院卷第91頁及第92頁），另證
    人丁○○則具結證稱：「…我妹妹原本希望用價購的方式由
    乙○○單獨取得所有，最後他們商談的結果有跟我說大伯是
    希望用甲○○所欠的債務來抵償，最後的結果就是抵償全部
    的債務」等語（見本院卷第94頁），上開證人證詞均有提及
    「全部抵償」，核與被告上開抗辯大致相符，再衡諸系爭土
    地及房屋於約定抵銷後均為原告所有，且被告至93年 1月之
    前均按月匯款予原告3,600元，而自93年2月起即不再給付，
    此均為兩造所不爭執之事實，則被告以系爭土地及房屋應有
    部分所抵償之債務，應有包括系爭借款之債務。況被告抵償
    之債務，依上開所述，僅有兩造間之系爭借款可證確實存在
    ，至於原告所主張其對被告有1,167,600 元之債權存在，因
    乏有據，尚難信實。是被告抗辯其以系爭土地及房屋應有部
    分抵償其所欠原告之系爭借款，尚可採信。因此，兩造間之
    抵銷清償協議之範圍，自應含括原告對被告系爭借款債權。
  5.承上，原告雖提出會算單主張被告抵銷債務之金額應為1,16
    7,600 元，不包括系爭借款，然此為被告所否認，且原告無
    其他舉證可證明其對被告有上開1,167,600 元之債權存在，
    是其主張被告抵銷之金額僅有1,167,600 元，並不包括其對
    被告之系爭借款債權云云，尚無足採。而被告抗辯兩造合意
    以被告就系爭土地及房屋應有部分抵償原告對被告之系爭借
    款債權，尚屬有據，堪可採信，是原告對被告系爭借款債權
    業經兩造合意抵銷時（斯時原告即取得系爭土地及房屋之單
    獨所有權）起，即不復存在。
  (二)原告主張被告應給付借款之本金50萬元及自93年2 月起至98
    年11月止之按月依3,600元計算之利息，共計752,000元，有
    無理由？
  1.原告固主張被告應給付借款本金50萬元及利息，惟系爭借款
    債權已經被告以系爭土地及房屋應有部分以約定抵銷之方式
    予以抵償，業經本院認定如前，則原告請求被告給付50萬元
    之主張自屬無理由。
  2.至於利息之計算，原告另主張被告自93年 2月起應每月給付
    利息3,600元至 98年11月止，雖兩造對抵銷清償合意之成立
    時點所述不同，惟本院既認被告之抗辯較為可信，是應認兩
    造於93年 1月合意成立抵銷時，原告對於被告系爭借款債權
    即因抵銷而消滅，是該日期後並無所謂利息之發生，因此原
    告主張被告應給付93年2月起自99年11月止之利息共252,000
    元，亦屬無據，為無理由。
六、綜上所述，原告請求被告給付應給付752,000 元及自民事準
    備書狀繕本送達翌日（即99年 1月27日）起至清償日止，按
    週年利率5％計算之利息為無理由，應予駁回。
七、本件事證已臻明確，兩造其餘之攻擊防禦方法及舉證，核與
    判決無影響，爰不一一論述，併此敘明。
據上論結，原告之訴為無理由。依民事訴訟法第78條規定，判決
如主文。
中    華    民    國    99    年    10    月    20    日
                民事庭  審判長法  官  李芳南
                              法  官  陳谷鴻
                              法  官  楊憶忠
以上正本係照原本作成。
如對本判決上訴，須於判決送達後20日內向本院提出上訴狀，並
繳納第二審裁判費。
中    華    民    國    99    年    10    月    21    日
                              書記官  林建成

司法院資訊處製作；財團法人民間司法改革基金會備份。
